臺灣雲林地方法院民事判決
110年度六簡字第167號
原      告  台新國際商業銀行股份有限公司

法定代理人  尚瑞強  
訴訟代理人  吳振群律師                      
被      告  沈泰鴻  
            沈志憲  
            沈美合  
            沈淑菁  
兼 上二 人
共      同
訴訟代理人  沈谷英  
上列當事人間塗銷所有權移轉登記事件，於民國110年10月21日
言詞辯論終結，本院判決如下：
    主  文
被告間就被繼承人沈月德所遺如附表所示之遺產，於民國107年1
月24日所為遺產分割協議之債權行為，及於民國107年1月29日就
如附表編號一至四所示不動產所為分割繼承登記之物權行為應予
撤銷。
被告沈志憲應將如附表編號一至四所示之不動產，以分割繼承登
記為原因所為之所有權移轉登記予以塗銷，並回復登記為被告全
體公同共有。
被告沈志憲應將如附表編號五所示之未辦理保存登記建物之事實
上處分權返還予被告公同共有。
被告沈志憲應將如附表編號六所示之動產應回復予被告公同共有
。
訴訟費用新臺幣貳仟壹佰元由被告負擔。 
    事實及理由
一、被告沈泰鴻、沈志憲經合法通知，未於最後言詞辯論期日到
    場，爰核無民事訴訟法第386條所列各款情形，爰依原告之
    聲請，由其一造辯論而為判決。
二、原告主張：
    被告沈泰鴻積欠原告新臺幣（下同）19萬0,290元未償，並
    經原告取得鈞院105年度司執字第15812號債權憑證。詎被告
    沈泰鴻明知尚積欠債務，為日後避免原告強制執行，使其名
    下無任何財產可供執行，竟將被繼承人沈月德遺留如附表所
    示之遺產（下統稱系爭遺產），於民國(下同)107年1月29日
    以分割繼承為原因，逕自將所有權移轉登記與被告沈志憲，
    其明知尚負有對原告之債務，而無其他財產可供清償，亦未
    向法院拋棄繼承，卻於繼承系爭不動產後，將其應繼分無償
    分割歸由沈志憲取得，時則以損害原告之債權，爰依民法第
    244條第1項、第4項規定，提起本件訴訟。並聲明：如主文
    第1、2、3項所示。
二、被告部分：
㈠、被告沈谷英、沈美合、沈淑菁則以：我們做遺產分割協議，
　  是被告沈泰鴻直接放棄，他沒有分配到任何遺產包含現金，
　  我們都放棄，我們都是無償放棄等語，資為抗辯。
㈡、被告沈泰鴻、沈志憲均未於言詞辯論期日到場，亦未提出書
    狀作何聲明或陳述。
三、得心證之理由：
㈠、按民法第244條撤銷權，自債權人知有撤銷原因時起，1年間
    不行使，或自行為時起，經過10年而消滅，民法第245條定
    有明文。而上開法定期間為除斥期間，其期間經過時權利即
    告消滅。此項除斥期間有無經過，縱未經當事人主張或抗辯
    ，法院亦應先為調查認定，以為判斷之依據（最高法院91年
    度台上字第2312號判決要旨參照）。查原告於110年5月19日
    向本院具狀提起本訴，此有卷附原告訴狀所蓋本院收文日期
    戳可參（見本院卷第1頁），又被告間所為系爭遺產分割協
    議之債權行為及分割登記繼承行為，係於民國(下同)107年1
    月24日，迄原告提起本訴時尚未逾10年（見本院110年度六
    簡字第30號卷第52頁），又原告於本院110年10月21日審理
    時主張：我們於起訴時調閱資料才知道遺產分割協議，復經
    本院調閱跨縣市地政電子謄本申請紀錄，並無原告申請紀錄
    （見本院卷第48頁反面、第56頁），且並無事證顯示原告知
    悉系爭遺產分割協議之債權行為及分割登記繼承行為之日起
    至其行使撤銷訴權之日止已逾1年，自無逾越除斥期間，合
    先敘明。
㈡、次按債務人所為之無償行為，有害及債權者，債權人得聲請
    法院撤銷之。債權人依第1項或第2項之規定聲請法院撤銷時
    ，得並聲請命受益人回復原狀，民法第244條第1項、第4項
    本文分別定有明文。又民法第244條第1、2項所稱之無償或
    有償行為，係以債務人與第三人間之行為有無互為對價關係
    之給付為其區別標準（最高法院101年度台上字第498號判決
    意旨參照）。而繼承權固為具有人格法益之一身專屬權利，
    惟於繼承人未拋棄繼承，本於繼承與其他繼承人對於遺產全
    部為公同共有時，該公同共有權已失其人格法益性質，而為
    財產上之權利。從而，繼承人間之遺產分割協議，係公同共
    有人間就公同共有物所為之處分行為，倘全部遺產協議分割
    歸由其他繼承人取得，對未分割取得遺產之該繼承人而言，
    形式上係無償行為，若害及債權人之債權實現，債權人應得
    提起民法第244條第1項之撤銷訴訟（臺灣高等法院暨所屬法
    院105年法律座談會民事類提案第7號研討結果參照），尚不
    因遺產分割協議是否於繼承人仍得為拋棄繼承之法定期間內
    為之而異，亦不因繼承人是否善意而有區別（臺灣高等法院
    暨所屬法院106年法律座談會民事類提案第2號研討結果參照
    ）。再按繼承權之拋棄，係指繼承人於法定期間否認繼承對
    其發生效力之意思表示，即消滅繼承效力之單獨行為。而拋
    棄因繼承所取得之財產，係於繼承開始後，未於法定期間拋
    棄繼承權，嗣就其已繼承取得之財產予以拋棄，與拋棄繼承
    權之性質迥然有別。又繼承權之拋棄，固不許債權人依民法
    第244條第1項規定撤銷之。惟如拋棄因繼承所取得之財產，
    而將繼承所得財產之公同共有權，與他繼承人為不利於己之
    分割協議，倘因而害及債權者，債權人自得依民法第244條
    第1項行使撤銷權（最高法院106年度台上字第1650號判決意
    旨參照）。
㈢、查原告上開主張，業據其提出本院105年度司執字第15812號
    債權憑證暨繼續執行紀錄表為證（見本院卷第6至9頁），且
    有雲林縣斗南地政事務所109年12月17日雲南地一字第10900
    06442號函所附系爭不動產經被告沈志憲以分割繼承為由辦
    理登記之申請書、繼承系統表及戶籍謄本、遺產分割協議書
    等資料可參（見本院110年度六簡字第30號卷第48至52頁）
    ，足認被告沈泰鴻在積欠原告債務而無資力清償情況下，仍
    就其因繼承而公同共有之系爭不動產，與其他繼承人即沈志
    憲、沈美合、沈淑菁、沈谷英於107年1月24日為產分割協議
    ，並協議由被告沈志憲單獨取得之系爭遺產，並致原告分別
    於107年2月5日、同年3月19日因對被告沈泰鴻經原告聲請強
    制執行無效果，而經本院換發債權憑證，顯見被告沈泰鴻之
    無償行為，將其繼承取得系爭不動產之公同共有權無償讓與
    被告沈志憲單獨取得，致被告沈泰鴻之積極財產減少，原告
    之債權將因此無法獲得充分保障，依上說明，原告依民法第
    244條第1項規定行使撤銷權，洵屬有據。另違章建築（即未
    辦保存登記建物）之讓與，雖因不能為移轉登記而不能為不
    動產所有權之讓與，但受讓人與讓與人間如無相反之約定，
    應認為讓與人已將該事實上處分權讓與受讓人（最高法院67
    年2月21日67年度第2次民事庭庭長會議決定㈠意旨參照）。
    準此，事實上處分權讓與行為並非單純事實行為，亦得為撤
    銷權行使之客體（最高法院93年度台上字第2652號判決意旨
    參照），且事實上處分權讓與行為應包含於債權行為之內。
四、綜上所述，原告依據民法第244 條第1 項、第4 項規定，請
    求被告沈泰鴻等5人就系爭遺產所為遺產分割協議之債權行
    為、所為分割繼承登記之物權行為均應予撤銷（含不動產登
    記及未辦保存登記建物、動產移轉等物權行為）均應予撤銷
    ，及請求被告沈志憲應將系爭遺產如附表編號1至4所為之分
    割繼承登記予以塗銷，並回復為被告公同共有，暨附表編號
    5所示未辦保存登記建物之事實上處分權返還予被告公同共
    有；附表編號6之動產回復予被繼承人被告公同共有，均為
    有理由，應予准許。
五、本件事證已臻明確，兩造其餘攻擊防禦方法及證據，核與判
    決結果不生影響，爰不一一論列，併此敘明。
六、訴訟費用負擔之依據：民事訴訟法第78條、第85條第1項。
中　　華　　民　　國　　110 　年　　11　　月　  11  　日
                  斗六簡易庭
                                  法  官　陳定國
以上為正本係照原本作成。
如不服本判決，應於送達後20日內向本院提出上訴狀並表明上訴
理由，如於本判決宣示後送達前提起上訴者，應於判決送達後20
日內補提上訴理由書（須按他造人數附繕本）。
中　　華　　民　　國　　110 　年　　11　　月　  11  　日
                                  書記官  黃鷹平
附表
編號 被繼承人所遺財產 權利範圍 １ 雲林縣○○鎮○○段000地號 9388分之1213 ２ 雲林縣○○鎮○○段000地號 9388分之1213 ３ 雲林縣○○鎮○○段000地號 9388分之1213 ４ 雲林縣○○鎮○○段000地號 9388分之1213 ５ 雲林縣○○鎮○○里○○路000號房屋 （未辦保存登記之建物）  2分之1 ６ 斗南郵局現金21元